臺灣臺中地方法院民事判決　95年度簡上字第325號
上　訴　人　丁○○
訴訟代理人　蘇哲科律師
複　代理人　廖志祥律師
被　上訴人　乙○○
訴訟代理人　甲○○○
當事人間請求給付票款事件，上訴人對於中華民國95年10月11日
本院台中簡易庭95年度中簡字第5117號民事判決提起上訴，本院
於民國96年7月13日言詞辯論終結，判決如下：
    主    文
原判決廢棄。
被上訴人應給付上訴人新台幣柒拾肆萬元，及自民國九十五年四
月一日起至清償日止，按週年利率百分之六計算之利息。
第一、二審訴訟費用由被上訴人負擔。
    事    實
一、上訴人起訴主張：上訴人執有被上訴人簽發票號WG00000000
    號、發票日民國95年4月1日、面額新台幣（以下同）74萬元
    、免除作成拒絕證書之本票乙紙（下稱系爭本票），惟屆期
    未獲兌現。緣被上訴人於94年底向上訴人借款4次而共積欠
    上訴人214萬元，被上訴人為求其家屬代償部分欠款，乃欺
    騙渠家屬僅欠140萬元，及願以140萬元和解，而雙方於95
    年3月29日約在被上訴人所委任之訴外人郭隆偉律師事務所
    洽談清償事宜，惟上訴人與被上訴人當時早已私下約定剩下
    的74萬元，一個月後清償，上訴人因與被上訴人已有上開約
    定，惟見被上訴人方面提出之協議書上記載：「二、清償方
    式：1、於本協議簽署同時，甲方全數以現金支付乙方壹佰
    肆拾萬元，乙方確認親收無誤，乙方同意當場具狀撤回˙˙
    2、乙方同時應彙整所有與甲方相關之所有票據、借據，當
    場交還甲方，日後不得再執其他憑證對甲方有所主張。」等
    內容，為避免日後發生爭議，上訴人因此不願逕在協議書上
    簽名，故待被上訴人之家人離開前去領去印鑑證明之際，僅
    被上訴人留在該律師事務所時，始由被上訴人在該事務所內
    其他房間內由丙○○陪同簽發系爭74萬元之本票，再將該本
    票交付上訴人，並約定被上訴人一個月內將返還該74萬元借
    款，上訴人並將被上訴人前所簽發之乙紙74萬元之本票還給
    被上訴人，上訴人其後始在協議書上簽名。兩造已於簽立上
    開協議書之同時並約定被上訴人應另行清償74萬元，並由被
    上訴人簽立系爭本票為憑，是本件請求提出之74萬元本票，
    並非擔保協議前之債務，且該債務亦未因兩造簽立協議書而
    消滅，並否認被上訴人所欠債務係屬賭債。爰依票據關係，
    請求被上訴人應給付上訴人74萬元，暨自發票日即95年4月1
    日起至清償日止，按週年利率百分之6計算之利息。
二、被上訴人則抗辯：緣被上訴人與訴外人吳旭展至上訴人住處
    賭博，被上訴人受吳旭展之欺騙由吳旭展向上訴人借貸作為
    賭博之用，開立3紙本票合計140萬元，其中20萬元為被上訴
    人所欠之賭債，另120萬元係由被上訴人借款而交予吳旭展
    使用。而上開債務業經被上訴人及其母甲○○○代理被上訴
    人之父黃進來，於95年3月29日在被上訴人委任之訴外人郭
    隆偉律師事務所，與上訴人約定被上訴人所欠之全部債務以
    140萬元清償，並於當日清償完畢，清償協議書並約定上訴
    人日後不得再執其他憑證對被上訴人有所主張，且當日上訴
    人返還之本票僅有3張金額分別為20萬元、50萬元、70萬元
    合計140萬元，被上訴人所欠債務已清償完畢，系爭74萬元
    之本票係95年3月29日當日簽完協議書，被上訴人家人並交
    付140萬元完畢後，甲○○○與被上訴人之弟黃泰嘉先回去
    以後，被上訴人遭上訴人押著恐嚇逼迫簽發系爭74萬元本票
    ，實際上被上訴人對上訴人並無系爭74萬元之債務存在。
三、原審判決駁回上訴人之請求，上訴人提起上訴，聲明：原判
    決癈棄，被上訴人應給付上訴人新臺幣74萬元，暨自民國95
    年4月1日起至清償日止，按年息百分之6計算之利息。被上
    訴人則聲明：駁回上訴。
四、本件爭點整理及簡化內容：
（一）兩造不爭執之事實：
  １、上訴人與被上訴人、訴外人即被上訴人之父黃進來曾於95
      年3月29日簽立如被上訴人提出之清償協議書，被上訴人
      、訴外人黃進來 (由甲○○○代理在場）當日已清償140
      萬元。
（二）本件之爭點：
  １、簽協議書前被上訴人積欠上訴人之全部債務是否為214 萬
      元？
  ２、系爭74萬元本票係何時簽立？是否被上訴人簽發？原因債
      權為何？是否存在？
五、得心證之理由：
（一）經查，被上訴人曾向上訴人借款而簽立票據，並約定於95
      年3月29日由被上訴人及被上訴人之父黃進來清償140萬元
      ，並簽立清償協議書1件為憑，該清償協議書之之協議書
      人為甲方：黃進來、乙○○；乙方：丁○○，內容記載：
      「茲就甲乙雙方債務清償，成立協議條件如左：一、雙方
      確認以本協議成立日為基準日，甲方二人積欠乙方之一切
      債務，總共合計新台幣（下同）壹佰肆拾萬元，乙方不得
      另有超過上開金額之主張或請求。上開金額係甲方借取轉
      貸予吳旭展所用。二、清償方式：1、於本協議簽署同時
      ，甲方全數以現金支付乙方壹佰肆拾萬元，乙方確認親收
      無誤，乙方同意當場具狀撤回台中地方法院九十五年度執
      全字第一三五一號強制執行事件，並撤銷台中地方法院九
      十五年度裁全字第二九六０號假扣押裁定。2、乙方同時
      應彙整所有與甲方相關之所有票據、借據，當場交還甲方
      ，日後不得再執其他憑證對甲方有所主張。」，此有被上
      訴人提出之清償協議書為證，且為兩造所不爭執，堪信屬
      實。
（二）本件上訴人主張：被上訴人於94年底向上訴人借款4次共
      計214萬元，並開立金額分別為70萬元、50萬元、20萬元
      及74萬元之本票予上訴人等語，固據被上訴人否認欠款金
      額超過140萬元之事實。惟查，上訴人主張之上開事實，
      業經證人丙○○在本院準備程序證述屬實，且本院並依民
      事訴訟法第367條之1規定依職權訊問上訴人，並經上訴人
      具結陳述屬實（見本院96年5月1日準備程序筆錄），是上
      訴人主張被上訴人合計借款214萬元一節，應屬實在。被
      上訴人雖抗辯丙○○係上訴人哥哥之兒子，為叔甥之關係
      ，而否認證人丙○○證言之真正，惟按證人為不可代替之
      證據方法，如果確係在場聞見待證事實，而其證述又非虛
      偽者，縱令證人與當事人有親屬、親戚或其他利害關係，
      其證言亦非不可採信。最高法院53年台上字第2673號判要
      旨可資參照。查上訴人對於被上訴人向上訴人借錢時及簽
      立本件協議書時，丙○○均陪同在場之事實並不否認，又
      無其他證據可資認定其證言係屬虛偽，本院認其證言仍可
      採信。至於本院命上訴人提出之銀行帳戶往來明細資料固
      然並無與前開借款金額相符之領款紀錄，惟上訴人於本院
      即證稱：我是拿現金給被上訴人，我到銀行領現金出來，
      是否當天領的我已經忘記了，是領我帳戶的錢，領的金額
      不一定剛好，有有時候是領一部分再加上我手上的錢，加
      起來借給被上訴人。……，有時候他借的錢比較少，我手
      頭有的就先借給他，有的可能有去銀行領，有的沒有不太
      記得了……」，則上訴人原即主張並非直接由銀行領出各
      次借款全部金額，且上訴人主張之借款金額，既經證人丙
      ○○證述屬實，則雖上訴人提出之銀行明細與借款金額不
      符，尚不影響本院前揭認定。
（三）次查，上訴人於原審雖主張系爭本票係被上訴人於95年4
      月1日所簽發，惟其於本院已更正陳述主張被上訴人係於
      95年3月29日簽立清償協議書當日簽發，此為被上訴人所
      自認（見本院96年1月23日準備程序筆錄），並經證人丙
      ○○在本院證述屬實，是上訴人上開更正後之陳述應屬事
      實，應可認定被上訴人於簽立清償協議書之當日並簽立系
      爭74萬元之本票。被上訴人雖抗辯係遭上訴人押著恐嚇逼
      迫簽發系爭74萬元本票，實際上被上訴人對上訴人並無74
      萬元之債務存在云云。惟上訴人已否認其事，且被上訴人
      就其抗辯之事實，並未舉證證明，是其抗辯因遭脅迫簽發
      系爭本票一節，即不可採。又被上訴人抗辯所欠款項係屬
      賭債一節，亦未經其舉證以實其說，亦不可採。
（四）依前開清償協議書之記載，被上訴人、其父黃進來（由甲
      ○○○代理）與上訴人固於95年3月29日協議兩造間之債
      務為140萬元，並以140萬元清償完畢，上訴人同時應彙整
      所有與甲方相關之所有票據、借據，當場交還被上訴人及
      黃進來，日後不得再執其他憑證對被上訴人及黃進來有所
      主張。惟按契約應以當事人立約當時之真意為準，而真意
      何在，又應以過去事實及其他一切證據資料為斷定之標準
      ，不能拘泥文字致失真意。最高法院19年度上字第453號
      判例意旨可資參照。上訴人主張被上訴人共欠214萬元，
      被上訴人為求其父母能代為清償部分借款，乃瞞其父母僅
      欠被上訴人140萬元，於95年3月29日約在被上訴人所委任
      之訴外人郭隆偉律師事務所洽談清償事宜，惟上訴人與被
      上訴人當時早已私下約定剩下的74萬元，1個月後清償，
      上訴人因與被上訴人已有上開約定，惟見被上訴人方面提
      出之協議書上記載：「2、乙方同時應彙整所有與甲方相
      關之所有票據、借據，當場交還甲方，日後不得再執其他
      憑證對甲方有所主張。」等內容，為避免日後發生爭議，
      上訴人因此不願逕在協議書上簽名，故待被上訴人之家人
      離開前去領去印鑑證明之際，被上訴人另行在該事務所內
      其他房間內由丙○○陪同簽發系爭74萬元之本票，再將該
      本票交付上訴人，並約定被上訴人一個月內將返還該74萬
      元借款，上訴人並將被上訴人前所簽發之乙紙74萬元之本
      票還給被上訴人，上訴人其後始在協議書上簽名。是兩造
      已於簽立上開協議書之同時並約定被上訴人應另行清償74
      萬元，並由被上訴人簽立系爭本票為憑等事實，業經證人
      丙○○在本院證述屬實，且本院並依民事訴訟法第367條
      之1規定依職權訊問上訴人，並經上訴人具結陳述屬實（
      見本院96年5月1日準備程序筆錄），是上訴人主張之上開
      事實，應屬實在。則在上訴人與被上訴人及其母親甲○○
      ○代理黃進來簽立上開清償協議書之同時，被上訴人既已
      瞞著其家人私下與上訴人約定就所欠之其餘74萬元借款債
      務，願於1個月內另行清償，且簽發系爭74萬元本票交付
      上訴人為據，則在被上訴人之家人不知情之情形下，被上
      訴人既與上訴人同時成立願另行清償前欠74萬元借款之協
      議，雖該協議之效力不及於被上訴人之父黃進來，惟並不
      影響上訴人與被上訴人間約定之效力，則兩造間關於該74
      萬元借款債權之原因關係，並未因前述140萬元之清償協
      議而消滅，是上訴人基於其與被上訴人間之協議與原因關
      係，仍可執系爭74萬元之本票向被上訴人請求給付74萬元
      之票款，被上訴人自不得引用兩造已簽立上開清償協議書
      條款而為抗辯，是上訴人依票據關係，請求被上訴人給付
      系爭74萬元之票款及自發票日即95年4月1日起至清償日止
      按週年利率百分之5計算之利息，為有理由，應予准許。
      原審為上訴人敗訴之判決，尚有未洽。上訴意旨指摘原判
      決不當，求予廢棄改判，為有理由。爰由本院予以廢棄改
      判，如主文第2項所示。
六、據上論結，本件上訴為有理由，依民事訴訟法第436條之1第
    3項、第450條、第78條，判決如主文。
中　　華　　民　　國　　96　　年　　8　　月　 　3　　 日
                  民事第一庭     審判長法  官　張瑞蘭
                                       法  官　卓進仕
                                       法  官　陳毓秀
上正本證明與原本無異。
本判決不得上訴。
中　　華　　民　　國　　96　　年　　8　　月　 　3　　 日
                                       書記官
